臺灣臺北地方法院民事判決　　　　　　　93年度訴字第3142號
　　原　　　告　乙○○
　　即反訴被告
　　訴訟代理人　錢裕國律師
　　複　代理人　黃文玲
　　被　　　告　甲○○
　　即反訴原告　　　　　2樓
　　訴訟代理人　郭世昌律師
上開當事人間請求返還價金等事件，本院於中華民國94年4 月19
日言詞辯論終結，判決如下：
    主      文
被告應給付原告新臺幣貳佰貳拾萬元及自民國九十三年八月八日
起至清償日止，按週年利率百分之五計算之利息。
原告其餘之訴駁回。
訴訟費用由被告負擔百分之五十五，餘由原告負擔。
本判決第一項，於原告以新臺幣柒拾參萬元為被告供擔保後，得
假執行；但被告如以新臺幣貳佰貳拾萬元為原告預供擔保，得免
為假執行。
原告其餘假執行之聲請駁回。
反訴原告之訴及假執行之聲請均駁回。
反訴訴訟費用由反訴原告負擔。
    事實及理由
壹、本訴部分：
甲、程序方面：
    按訴狀送達後，原告不得將原訴變更或追加他訴，但擴張或
    減縮應受判決事項之聲明者，不在此限，民事訴訟法第255
    條第1 項第3 款定有明文。本件原告起訴請求被告給付原告
    新臺幣（下同）400 萬元及自受領之日起至返還之日止按週
    年利率5 ％計算之利息，原告嗣於民國94年3 月16日具狀變
    更訴之聲明為被告應給付原告400 萬元及自起訴狀繕本送達
    翌日起至清償日止按週年利率5 ％計算之利息，屬減縮應受
    判決事項之聲明，核與前開規定尚無不合，原告所為前開變
    更應予准許。
乙、實體方面：
一、原告起訴主張：兩造於88年4 月2 日訂立不動產買賣契約（
    下稱系爭契約），約定原告以250 萬元之價格向被告購買其
    所有坐落臺北縣三芝鄉○○○○段菜公坑小段第255 、277
    、281 、294 、295 、302 、303 、304 、305 、306 之4
    、306 之6 、307 、307 之1 、307 之2 、307 之3 、309
    、310 、310 之1 、310 之3 地號共19筆土地（下稱系爭19
    筆土地）之應有部分320 分之28，價款分3 期給付，原告業
    已依約給付前2 期款項共200 萬元，惟被告僅將除坐落臺北
    縣三芝鄉○○○○段菜公坑小段第306 之6 地號土地（下稱
    306 之6 地號土地）外之18筆土地應有部分移轉與原告，原
    告遂於92年12月29日、93年2 月2 日分別催告被告履行前開
    給付義務，惟被告仍不履行其給付義務，被告顯已陷於給付
    遲延，原告爰依民法第254 條之規定以本件起訴狀繕本送達
    作為解除契約之意思表示，並依據民法第259 條第1 款、第
    2 款規定請求被告返還已受領之價款200 萬元，另依據系爭
    契約第10條之規定，請求被告另行給付與已給付價款同額之
    200 萬元違約金。另306 之6 地號土地鄰接馬路，其餘土地
    均未與道路相接，縱有相接，亦屬羊腸小徑，出入均需經過
    306 之6 地號土地，致使其餘土地無法開發使用，306 之6
    地號土地之經濟價值顯高於其他土地，且系爭19筆土地之使
    用分區有國家公園區及山坡地保育區，山坡地保育區部分又
    分為農牧用地及林業用地，僅農牧用地部分得以申請興建農
    舍之方式為低限度之開發，其餘種類土地則因受限法令而無
    法興建任何建築物，系爭19筆土地中之農牧用地共約1 萬12
    73平方公尺，為農牧用地之306 之6 地號土地面積則為3795
    平方公尺，占全部農牧用地之3 分之1 ，嚴重影響原告欲開
    發土地之目的，原告自得解除全部之契約。若認原告僅得就
    306 之6 地號土地部分解除契約，則因僅農牧用地具有價值
    ，如前所述，是自應僅能以農牧用地計價，則306 之6地 號
    土地應有部分之價值即高達84萬1604元（計算式如附表2）
    ，原告自無須再給付任何價金等情。並聲明：(一)被告應給付
    原告400 萬元及起訴狀繕本送達翌日起至清償日止按週年利
    率5 ％計算之利息。(二)願供擔保請准宣告假執行。
二、被告則以：系爭契約之買賣標的係19筆個別地號之土地應有
    部分，本得單獨買賣，非屬不可分之給付，而系爭契約亦未
    特別約定系爭19筆土地係屬不可分給付，被告已依約於89年
    5 月10日移轉除306 之6 地號土地外18筆土地之所有權與原
    告，306 之6 地號土地並非唯一鄰接道路之部分，原告占有
    使用其餘系爭土地部分亦有道路經過，但原告竟遲至92年12
    月間始發函催告被告履行移轉306 之6 地號土地，亦可見30
    6 之6 地號土地與其餘18筆土地亦無共同使用之必要性，被
    告業已履行出賣人之義務，並無給付遲延，原告僅可就306
    之6 地號土地主張解除契約，但原告竟主張就系爭19筆土地
    解除全部契約，顯與規定不符。若認被告有違約之情，原告
    主張之違約金亦屬過高，應予酌減，且因系爭19筆土地之面
    積共3599.5平方公尺，以總價250 萬元計算，每平方公尺之
    價金為694.5 元，而306 之6 地號土地應有部分之面積僅為
    332.06平方公尺，其價值僅23萬616 元（計算式如附表1 所
    示），扣除306 之6 地號土地部分價值，原告尚應給付被告
    226 萬9384元，但原告僅給付200 萬元，另有餘款26萬9384
    元未給付，被告並主張就其對原告前開26萬9384元債權與原
    告對被告之違約金債權予以抵銷等語，資為抗辯。並聲明：
    (一)原告之訴及其假執行之聲請均駁回。(二)如受不利判決，願
    供擔保請准宣告免為假執行。
三、本件兩造於88年4 月2 日簽訂系爭契約，約定原告以250 萬
    元之價格向被告購買系爭19筆土地320 分之28之應有部分，
    並未就各筆土地分別約定價金，價款分3 期給付，原告業已
    依約給付前2 期款共200 萬元，被告已依約將除306 之6 地
    號土地外之18筆系爭土地應有部分移轉與原告，原告曾於92
    年12月29日、93年2 月2 日分別委請律師發函催告被告依約
    移轉306 之6 地號土地之應有部分，被告迄未履行，且被告
    現已非306 之6 地號土地應有部分之所有權人，被告業已於
    93年8 月7 日收受本件起訴狀繕本等情，為兩造所不爭執，
    並經原告提出與所述相符之系爭契約、系爭19筆土地登記謄
    本、催告函、交款備忘錄等件在卷可稽，自堪信為真實。至
    於原告主張系爭契約業因被告給付遲延而經其解除全部契約
    ，被告應返還伊已付之價金200 萬元及給付違約金200 萬元
    部分，為被告所否認，並以前開情詞置辯，則本件應審酌之
    要點厥為：(一)被告是否陷於給付遲延？(二)原告是否得就系爭
    19筆土地解除全部契約？(三)若被告陷於給付遲延，則原告請
    求被告給付200 萬元違約金是否適當？被告是否得以其對原
    告之26萬9384元之價款債權主張與原告對被告之違約金債權
    抵銷？經查：
  (一)按給付無確定期限者，債務人於債權人得請求給付時，經其
    催告而未為給付，自受催告時起，負遲延責任；契約當事人
    之一方遲延給付者，他方當事人得定相當期限催告其履行，
    如於期限內不履行時，得解除其契約，民法第229 條第2 項
    前段及第254 條分別定有明文。本件被告未能依約移轉306
    之6 地號土地所有權之應有部分320 分之28，原告業已於92
    年12月29日、93年2 月2 日委請律師發函催告被告應於文到
    15日內依約移轉306 之6 地號土地之應有部分與原告及催告
    被告履行前開給付義務，惟被告迄未履行前開給付義務，且
    被告現已非306 之6 地號土地之所有權人等情，為兩造所不
    爭執，已如前述，則原告主張被告具有給付遲延之債務不履
    行情事一節，自足信為真實，被告辯稱無給付遲延云云，實
    難採信。
  (二)按給付為可分而有一部給付不能或給付遲延之情形時，債權
    人非不得就該契約之，一部解除之，此依民法第226 條第2
    項及第256 條規定推之自明，最高法院著有72年度臺上字第
    2912號裁判要旨可參，亦即若給付為不可分而有一部給付遲
    延之情形，債權人自得主張解除全部之契約。本件兩造於簽
    訂系爭契約時，買賣之標的雖為19筆土地之應有部分，惟領
    造於系爭契約中僅約定總價款為250 萬元，並未就19筆土地
    個別約定價款等情，為兩造自承在卷可據（見本院94年4 月
    19日言詞辯論筆錄），復觀諸系爭19筆土地之土地登記謄本
    ，系爭19筆土地總面積為4 萬1138平方公尺，使用分區屬國
    家公園區者，有坐落臺北縣三芝鄉○○○○段菜公坑小段30
    6-4 、302 、303 、29 5、294 、310 之1 、310 、309 、
    307 之3 、310 之3 地號之10筆土地，面積共為2 萬3890平
    方公尺；使用分區為山坡地保育區而使用地類別為林業用地
    者，有坐落臺北縣三芝鄉○○○○段菜公坑小段第307 之1
    、307 之2 地號之2 筆土地，面積共5975平方公尺；使用分
    區屬山坡地保育區而使用地類別為農牧用地者，僅有臺北縣
    三芝鄉○○○○段菜公坑小段第305 、304 、255 、281 、
    277 、307 、306 之6 地號土地，面積共1 萬1273平方公尺
    ，使用分區屬國家公園區及山坡地保育區而使用地類別為林
    業用地之使用開發方式受限較使用分區為山坡地保育區而使
    用地類別為農牧用地者為大，但兩造於契約中並未因各筆土
    地使用受限之狀況而為個別之價款約定，顯見兩造所達成之
    買賣合意係針對系爭19筆土地合一為之，且若系爭19筆土地
    間為各自獨立而屬給付可分之關係，則身為買方之原告又何
    需於購買農牧用地同時向被告購入使用其餘開發價值較低之
    國家公園區土地或林業用地？足認兩造間買賣之系爭19筆土
    地確有給付不可分之關係，本件被告既有如前所述未依約移
    轉306 之6 地號土地所有權應有部分之給付遲延情事，揆諸
    前開規定及說明，則原告依據民法第256 條之規定解除系爭
    全部契約，即屬有據。
  (三)按本約簽訂後，如乙方（即被告）不賣或不照約履行應盡義
    務時，亦應將已收借款如數退還與甲方（即原告）外，另加
    倍賠償所收價款同額之損害金與甲方後，本約方得解除，各
    無異議，為兩造契約第10條後段所明定。次按約定之違約金
    額過高者，法院得減至相當之數額，為民法第252 條所明定
    ，惟是否相當仍須依一般客觀事實、社會經濟狀況及當事人
    所受損害情形，以為酌定標準，最高法院著有49年臺上字第
    807 號判例要旨可參。本件被告有前開未依約履行給付義務
    之事，則原告依兩造簽訂之系爭契約第10條後段規定請求被
    告支付原告已付同額價款即200 萬元之違約金，固非無據，
    然本院參酌系爭契約之買賣價額為250 萬元、被告僅因未移
    轉系爭19筆土地中306 之6 地號土地應有部分而陷於本件給
    付遲延之違約情形、原告遲至92年12月29日始發函催告被告
    就306 之6 地號土地履行給付義務及可能對原告所生之危害
    等情狀，原告得請求被告支付之違約金應減至20萬元為適當
    。另原告既得依據民法第256 條之規定合法解除系爭全部契
    約，如前所述，則被告自不得再援引系爭契約請求原告給付
    未付之價款，是被告所提抵銷抗辯，亦難憑採。
四、綜上所述，系爭契約業經原告以起訴狀繕本之送達而合法解
    除，原告與被告互負回復原狀之義務，從而原告依解除契約
    回復原狀之法律關係訴請被告返還已付價款200 萬元及請求
    被告另行支付違約金20萬元，洵屬有據，應予准許，原告逾
    此部分之請求，則屬無據，應予駁回。
五、本件原告勝訴部分，兩造分別陳明願供擔保請准宣告假執行
    或免為假執行，均核無不合，爰分別酌定相當之擔保金額，
    予以准許。至於原告敗訴部分，其假執行之聲請即失所附麗
    ，應予駁回。
貳、反訴部分：
一、反訴原告起訴主張：本件反訴被告僅可就無法辦理移轉之30
    6 之6 地號土地部分解除契約，依據如附表1 所示之計算方
    式，反訴被告僅可就解除306 之6 地號土地部分減少價金23
    萬616 元，反訴被告尚餘26萬9384元之價款未給付，反訴原
    告自可依據系爭契約請求反訴被告給付未付餘款26萬9384元
    等情。並聲明：(一)反訴被告應給付反訴原告26萬9384元及自
    反訴狀繕本送達反訴被告翌日起至清償日止按週年利率5 ％
    計算之利息。(二)願供擔保請准宣告假執行。
二、反訴被告則以：系爭契約業經反訴被告以本訴起訴狀繕本之
    付未付價款，若鈞院認反訴被告僅能合法解除306 之6 地號
    土地之契約，系爭19筆土地僅農牧用地得為低限度之開發使
    用，其餘國家公園區及林業用地部分則無法興建任何建築物
    ，是計算306 之6 地號土地價值時，應僅能以農牧用地來計
    算，系爭19筆土地中僅1 萬1273平方公尺為農牧用地，以應
    有部分計算，則農牧用地部分之面積應為986.39平方公尺，
    其中亦為農牧用地之306 之6 地號土地應有部分即有332.06
    平方公尺，則本件306 之6 地號土地應有部分之價值應為84
    萬1604元（計算式詳如附表2）， 反訴被告亦無須再給付任
    何價金等語置辯，並聲明：(一)反訴原告之反訴駁回。(二)願供
    擔保免為假執行。
三、系爭契約業經反訴被告合法解除，已如前述，則反訴原告自
    不得再以系爭契約請求反訴被告給付未付餘款，則反訴原告
    提起反訴請求反訴被告給付未付餘款26萬9384元，即屬無據
    ，應與其假執行之聲請併予駁回。
、本件事證業已明確，兩造其餘主張陳述及所提之證據，經本
    院審酌後，認均不足以影響本判決之結果，均毋庸再予論述
    ，附此敘明。
肆、據上論結，本件原告之訴為一部有理由，一部無理由，反訴
    原告之訴為無理由，爰依民事訴訟法第78條、第79條、第39
    0條第2 項、第392 條第2 項，判決如主文。
中　　華　　民　　國　　94　　年　　4 　　月　　29　　日
                        臺灣臺北地方法院民事第四庭
                            審判長法  官  周玫芳
                                  法  官  薛中興
                                  法  官  唐于智
以上正本係照原本作成。
如對本判決上訴，須於判決送達後二十日之不變期間內，向本院
提出上訴狀。
中　　華　　民　　國　　94　　年　　4 　　月　　29　　日
                                  書記官  江虹儀
附表1（單位：新臺幣）
┌───────────────────────────┐
│系爭19筆土地面積共4萬1138平方公尺，因系爭契約之買賣 │
│  標的為系爭19筆土地320 分之28之應有部分，故系爭契約之│
│  買賣標的面積為3599.5平方公尺，306 之6 地號土地應有部│
│  分之面積則為332.06平方公尺。                        │
│  （41138*28/320＝3599.575）                          │
│  （3795*28/320＝332.0625）                           │
│                                                      │
│系爭契約總價款為250 萬元，除以系爭契約買賣標地面積35│
│  99.5平方公尺，系爭契約所約定之每平方公尺土地價款為69│
│  4.5 元。                                            │
│  （0000000/3599.5＝694.5409）                        │
│                                                      │
│306之6地號土地應有部分價值為23萬616元               │
│  （332.06*694.5＝230615.67）                         │
└───────────────────────────┘
附表2（單位：新臺幣）
┌───────────────────────────┐
│系爭19筆土地中農牧用地共1 萬1273平方公尺，以應有部分│
│  320 分之28計算，系爭19筆土地農牧用地之總面積為986.39│
│  平方公尺，306之6地號土地之總面積則為332.06平方公尺  │
│  （11273*28/320＝986.3875）                          │
│  （3795*28/320＝332.0625）                           │
│                                                      │
│以系爭契約總價金250萬元計算，306之6地號土地之價值為 │
│  84萬1604元。                                        │
│  （0000000/986.39*332.06＝841604.2336）              │
└───────────────────────────┘
